臺灣臺北地方法院民事判決　九十二年重訴字第二八二號
　　原　　　告　乙○○
　　訴訟代理人　張立業律師
　　複　代理人　趙佑全律師
　　　　　　　　丙○○
　　被　　　告　聯維有線電視股份有限公司
　　法定代理人　甲○○
　　訴訟代理人　周祝民律師
當事人間請求清償債務事件，本院於中華民國九十三年五月四日言詞辯論終結，判決
如左：
    主      文
原告之訴及其假執行之聲請均駁回。
訴訟費用由原告負擔。
    事實及理由
一、原告主張：
（一）伊原擔任被告聯維有線電視股份有限公司之董事長，為持有一百萬股股份之大
      股東，被告為經營之需要，曾陸續向原告借款，迄民國（下同）八十九年十月
      三十一日止，積欠原告新臺幣（下同）五千四百二十三萬一千九百三十九元未
      清償，雖經原告履次催告，被告公司仍拒不清償，原告為保合法權益，不得不
      提起訴訟，以求解決，惟因考慮裁判費之問題，爰先就其中之一千萬元部分提
      出請求。並聲明：(1)被告應給付原告一千萬元，暨自起訴狀繕本送達翌日加計
      一個月起至清償日止，按年息百分之五計算之利息；(2)原告願供擔保，請准宣
      告假執行。
（二）對被告抗辯之陳述：
　１、原告否認有任何利用職務之便侵占公款之事實，被告對原告有侵占公款之事實
      應負舉證之責。再被告所提出之被告公司財務報告並未附相關證據，被告亦未
      提出相關董事會會議記錄，又該財務報告亦未經股東會審議，原告對其內容之
      真實性存疑。
　２、被告主張原告利用職務之便於九十一年一月二十三日變更台北第一信用合作社
      昆明分行（下稱一信昆明分行）、九十一年一月二十八日變更世華銀行西門分
      行（下稱世華西門分行）、台北銀行雙園分行（下稱北銀雙園分行）、九十一
      年二月一日變更華南銀行萬華分行（下稱華銀萬華分行）、九十一年二月二十
      五日變更西昌路（即西園）郵局之印鑑章並盜領存款，惟：
      (1)原告時任被告公司董事長一職，自屬有權變更被告之存款印鑑章：原告當時
        擔任被告公司董事長一職，雖將原存款印鑑章存放於當時任總經理之甲○○
        處，惟依照公司法第三十三條之規定，總經理應遵從原告之指示，但時任總
        經理之甲○○對原告之指示多所不從，且亦拒不交出其所保管之公司存印鑑
        章，原告出於無奈才變更前開存款印鑑章。
      (2)被告所提出被證一至被證八欲證明原告有盜領公司存款之事實，然，相關取
        款憑條僅能證明被告公司有至相關行庫提領現金之事實，並不足以證明所提
        領之款項遭原告所挪用。
      (3)被證三所載「暫付－汪董取款」字樣，原告否認其真正；被證九中，被告所
        製作之相關銀行取款明細表中記載「汪董字跡」，原告否認其真正，又前開
        取款明細中所載「麗萍字跡」與原告何關，被告如何僅憑此認定，原告有盜
        領被告公司存款之事。
　３、原告縱有提領被告公司帳戶內之金錢，亦係用於被告公司上或支付原告與被告
      法定代理人所生之女李薇涵之生活費及教育費用，並無侵占被告公司之公款：
      (1)原告分於九十一年三月至七月間於被告所有之世華銀行甲存第五八八○帳戶
        中，總計存入四千四百二十三萬四千四百五十四元，用以兌現被告公司應支
        付廠商之支票。
      (2)另被告公司九十一年一月至四月份之薪資及其他雜項支出為二千四百三十五
        萬六千三百零七元。
      (3)兩者合計為六千八百五十九萬零七百六十一元，遠超過被告主張原告提領數
        額之六千一百四十二萬四千六百七十五元，更足以證明原告即便有提領金錢
        亦用於被告公司上或應由被告主張抵銷之數額中扣抵，被告無主張抵銷之餘
        地。
      (4)至於原告領出後存入原告及被告公司法定代理人甲○○之女李薇涵設於世華
        西門分行之帳戶之六百八十萬元，係原告受甲○○之指示為支付李薇涵之生
        活費及教育費用所匯入，並非原告所侵占。
　４、證人黃慧娟之證詞不足採：
　　　(1)證人黃慧娟現仍為被告公司之會計，為被告之受僱人，其證詞可信度薄弱。
　　　(2)其對於所製作之文書上記載有「暫付－汪董取款」、「麗萍字跡」等字樣，
　　　　係如何辨識原告本人或麗萍字跡並未提出任何說明。
　　　(3)又其僅為公司之會計人員對於原告於九十一年一、二月間變更所有金融機構
　　　　之印鑑及更換存摺均有所知，則原告變換印鑑及存摺之事應為公司內公開之
　　　　事實，而非如被告所陳係原告私下所為。
　　　(4)再其稱原告提領款項未經公司財會部門之同意，而其僅為公司會計，並非財
　　　　會部門之經理或主管，如何得知原告未經財會部門同意一節。
        等語。
二、被告則以：
（一）對於積欠原告五千四百二十三萬一千九百三十九元之借款，並不否認。
（二）被告依民法第三百三十四條之規定主張抵銷，原告之訴並無理由：
　１、原告任職被告公司董事長期間利用職務之便侵占公款六千一百萬零八千四百零
　　　五元之部分：
      (1)於九十一年一月二十三日變更一信昆明分行、九十一年一月二十八日變更世
        華西門分行、北銀雙園分行、九十一年二月一日變更華銀萬華分行、九十一
        年二月二十五日變更西昌路（即西園）郵局之印鑑章等。
      (2)利用職務之便，未經會計程序即提領一信昆明分行現金四千六百九十一萬七
        千三百五十元（其中二千三百七十三萬四千六百三十一元直接提領後匯入原
        告個人或其女兒李薇涵帳戶）、華銀萬華分行現金及解除美金定存共計一千
        一百六十六萬八千零八十五元（直接匯款存入原告個人帳戶）、北銀雙園分
        行現金九十萬元、西園郵局五百六十萬元，扣除原告匯入世華西門分行之四
        百零七萬七千零三十元部分。
      (3)利用會計將應付客戶支票交原告審核用印時，拒絕將支票交出，除此之外，
        並將應給付九太科股份有限公司款項之二紙支票上受款人之記載劃掉，交付
        第三人周素華提示，由世華銀行西門分行甲存帳戶支出款項共計四十四萬一
        千元整予以兌現；另將票號ＵＷ0000000、0000000、000
        0000等三張支票受款人之記載劃掉，交由第三人林美莉託收，由世華西
        門分行甲存帳戶支出共計為四十九萬六千五百七十元。
      (4)已知原告侵占被告公司款項總計已達六千一百萬零八千四百零五元。
　２、被告依民法第三百三十五條之規定，以九十三年三月二十五日之答辯狀向表示
　　　抵銷股東往來之不定期消費借貸款五千四百二十三萬一千九百三十九元整。
　３、原告之消費借貸債權既經抵銷，自無請求權。
      等語抗辯之。
三、兩造不爭執之事實：
（一）被告對於積欠原告五千四百二十三萬一千九百三十九元之借款。
（二）原告於九十一年一月二十八日變更被告公司設於世華銀行西門分行甲存帳戶0
      0000000000號及同年一月二十三日變更被告公司設於台北第一信用
      合作社昆明分行（下稱一信昆明分行）帳號為0000－00－000000
      －0、同年二月一日變更華南銀行萬華分行（下稱華南萬華分行）帳號為00
      0000000000、同年二月二十五日變更台北西園郵局（下稱台北西園
      郵局）第00000000號、同年一月二十八日變更台北銀行雙園分行（台
      北雙園分行）帳號為000000000000號等被告公司帳戶之印鑑章。
四、得心證之理由：
（一）程序部分：
      按訴狀送達後，原告不得將原訴變更或追加他訴，但被告同意者不在此限，民
      事訴訟法第二百五十五條第一項第一款定有明文。查原告起訴之遲延利息原自
      九十年一月一日起計付，嗣減縮自本件起訴狀繕本送達翌日加計一個月起算，
      為被告所同意，並因此捨棄催告部分之抗辯，依前揭說明，自應准許，先予敘
      明。
（二）本件被告既對於積欠原告借款五千四百二十三萬一千九百三十九元之事實，並
      不爭執，已如前述，復以原告侵占該公司之款項達六千一百零八千四百零五元
      ，於訴訟中主張與原告請求之一千萬元借款互為抵銷，是本件協議整理爭點為
      被告之前揭抵銷之抗辯是否成立？經查：
      被告公司設於世華銀行之甲存支票帳戶、一信昆明分行、華南萬華分行、台北西園
      郵局及台北雙園分行等帳戶，其中附表一所示之金額，共計三千三百九十四萬
      二千一百五十六萬元，為被告公司以其名義分別於該公司設於一信昆明分行及
      華南萬華分行之活期存款帳戶，於該帳戶提款後，分別匯入原告所有設於同一
      附表所示之台北銀行雙園分行、第一信用合作社昆明分行、台北銀行龍山分行
      、土地銀行萬華分行、華南銀行萬華分行等帳戶及原告之女李薇涵設於世華銀
      行西門分行之帳戶，此有為本院向前揭銀行所調閱之往來明細表及相關取款憑
      條（提款單）、匯款單在卷為憑，並為兩造所不爭執，自堪信為真實。原告固
      對於前揭以被告公司名義自被告公司帳戶提款後，直接匯入原告或其女李薇涵
      所有之帳戶一節，主張係原告自九十一年三月至同年七月間，於被告所有之世
      華銀行甲存第五八八０帳戶中，存入四千四百二十三萬四千四百五十四元，用
      以兌現被告公司應支付廠商之支票或為被告公司九十一年一月至四月份之薪資
      及其他雜項等共支出二千四百三十五萬六千三百零七元，合計為六千八百五十
      九萬零七百六十一元，主張該金額超過被告主張原告侵占侵占之公司款項，被
      告自不得主張抵銷；至於九十一年五月二十日自被告公司一信昆明分行所提領
      六百八十萬元，匯入原告之女李薇涵設於世華西門分行0000000000
      00號帳戶，則係受被告公司法定代理人甲○○之指示，為提供原告與甲○○
      所生之女李薇涵之生活及教育費用所用，並非原告所侵占等語。惟查：
    (1)關於原告自九十一年三月至七月間匯款至被告設於世華銀行甲存第五八八０號
      支票帳戶四千四百二十三萬四千四百五十四元：
      被告設於世華銀行西門分行之甲存第五八八０號支票帳戶，其中九十一年二月
      至九十一年八月止之帳戶明細如附表二所示，該附表中九十一年四月二十四日
      及九十一年五月二日，分別由原告匯入七十六萬五千元及七萬二千元，其餘自
      九十一年三月十一日起至同年七月三十日之其他匯款，核對世華銀行檢送本院
      之匯款單據，均是由被告公司為匯款人或以現金直接存入前揭帳戶，原告復未
      能證明除前揭兩筆以原告為匯款人之款項外，其餘匯款亦為原告所匯入，是原
      告遽主張伊匯款四千四百二十三萬四千四百五十四元至被告所有設於世華銀行
      甲存帳戶，以為支付廠商貨款云云，並不足採。至於前揭二筆原告之匯款，原
      告並未提出究為被告公司支付何廠商之何項貨款之證明，此部分原告主張係為
      被告支出費用，亦非有據。
    (2)關於原告為被告公司支出九十一年一月至四月份之薪資及其他雜項支出，共二
      千四百三十五萬六千三百零七元部分：
      此部分之主張，均未見原告舉證以實其說，所為之前揭主張，自難信為真實。
    (3)關於李薇涵帳戶之六百八十萬元部分：
      原告以伊將自被告公司一信昆明分行所提領六百八十萬元，匯入原告之女李薇
      涵設於世華西門分行之帳戶，係受被告公司法定代理人甲○○之指示云云，為
      被告所否認，原告對於提領前揭金額並匯入李薇涵帳戶之事實並不否認，然對
      於受被告公司法定代理人指示一節則為舉證以實其說，是原告此部分之主張，
      並無依據，洵無足採。
（三）是前揭以被告公司之名義，自其所有之銀行帳戶中所提領匯入原告或其女李薇
      涵所有之款項，原告固否認為伊所提領，然該款項終究匯入原告或其女李薇涵
      所有之銀行帳戶，復為原告所不爭執，原告復未能對於前揭匯入款項之原因為
      何或渠等為何得以取得該筆匯款等情，舉證以明之，是被告抗辯前揭匯款金額
      為原告所取得等語，堪信為真實。
（四）至於被告主張原告持有該公司銀行帳戶之印鑑章，而附表三所示之各項金額均
      為原告持該公司之印鑑章所提領，共計為六千一百零八千四百零五元，為原告
      所侵占云云，此為原告所否認。然查，除前揭附表一所示之各項金額，確定匯
      入原告所有或李薇涵之帳戶，為原告所持有外，業經本院前揭認定外，其餘之
      金額，均係以被告公司名義所提領，且提領後之資金流向分別如附表四、五、
      六、七等所示，前揭附表所示之各項金額均由被告公司名義，以取款憑條提領
      現金為之，該提領現金一節，至多僅能證明被告公司有至相關行庫提領現金之
      事實，並無法證明為原告所提領，甚至為原告所占有，自不能因此即認該金額
      為原告所侵占，是被告此部分抗辯除附表一所示金額外，其餘部分均非有據，
      自不足採。
（五）二人互負債務，而其給付種類相同，並均屆清償期者，各得以其債務，與他方
      之債務，互為抵銷，民法第三百三十四條第一項前段定有明文。綜上所述，被
      告抗辯前揭自該公司帳戶所領出之金額，後匯入原告所有或其女李薇涵帳戶，
      為原告所侵占之金額，共計為三千三百九十四萬二千一百五十六元，該部分之
      金額，被告主張與本件原告起訴請求之被告借款一千萬元，互為抵銷，依前揭
      法文之規定，應予准許。
（六）從而，原告起訴請求之本件借款一千萬元，業經被告以原告侵占該公司之款項
      達三千三百九十四萬二千一百五十六元，主張抵銷之，應予准許，已如前述。
      是原告依兩造之消費借貸契約，請求被告返還一千萬元，暨自起訴狀繕本送達
      翌日加一個月起迄清償日止，按年息百分之五計算之利息，為無理由，不應准
      許。原告之訴既經駁回，其假執行之聲請，已無所附麗，並予駁回之。
（七）本件事證已臻明確，兩造其餘攻擊防禦方法，於本判決結果不生影響，爰不一
      一論述，併此敘明。
五、結論：原告之訴為無理由，爰依民事訴訟法第七十八條，判決如主文。
中　　　華　　　民　　　國　　九十三　　年　　　五　　　月　　三十一    日
                                      民事第二庭法　　　官　  洪純莉
右為正本係照原本作成
如對本判決上訴須於判決送達後二十日內向本院提出上訴狀
中　　　華　　　民　　　國　　九十三　　年　　　五　　　月　　三十一    日
                                                    書記官    黃慧怡
